【裁判字號】    98,上訴,2672
【裁判日期】    990120
【裁判案由】    偽證
【裁判全文】
臺灣高等法院臺中分院刑事判決        98年度上訴字第2672號
上  訴  人  臺灣苗栗地方法院檢察署檢察官
被      告  丙○○
                      號
被      告  甲○○
                      7號
上列上訴人因偽證案件，不服臺灣苗栗地方法院98年度訴字第6
44號中華民國98年10月23日第一審判決（起訴案號：臺灣苗栗地
方法院檢察署98年度偵字第3963號），提起上訴，本院判決如下
：
    主  文
上訴駁回。
    理  由
一、本案經本院審理結果，認第一審判決被告等均無罪，經核並
    無不當，應予維持，並引用第一審判決書記載之理由（如附
    件）。
二、上訴人即公訴人上訴意旨略稱：
  (一)、按刑法上偽證罪，不以結果發生為要件，一有偽證行為，
      無論當事人是否因而受有利或不利之判決，均不影響其犯
      罪成立。而該罪所謂於案情有重要關係事項，則係指該事
      項有無，足以影響於裁判結果者而言，最高法院71年臺上
      字第8127號著有判例可資參照。故所謂於案情有重要關係
      事項，應係指該事項有無，足以影響於裁判結果，並與案
      件真正事實相悖，足以陷偵查或審判於錯誤危險者而言。
      蓋證人就此種事項為虛偽陳述，則有使偵查、裁判陷於錯
      誤之危險，故以之為偽證罪。本件被告丙○○、甲○○於
      民國98年２月25日，在臺灣苗栗地方法院98年度訴字第17
      號案件審理時，所為如犯罪事實欄所載之虛偽陳述，將導
      致法院對該毒品案件審判，於認定「林慶宗有無於起訴書
      附表所示之時間、地點分別販賣或轉讓第二級毒品搖頭丸
      或第三級毒品愷他命與丙○○及甲○○」之事實，有不同
      結果。此顯屬關係該案被告林慶宗行為，是否成立販賣毒
      品罪之重要事項。被告對此，於具結後，猶為虛偽陳述，
      自屬就案情有重要關係事項為不實陳述。被告於具結後，
      所為不實證述，既足使審理結果，產生認定錯誤危險。則
      縱使法院審理結果，未採信被告等於第一審審理中所為虛
      偽證詞，仍為另案被告林慶宗不利認定。依上說明，亦不
      因此影響被告等偽證罪成立。
  (二)、次按刑事訴訟法第 181條：「證人恐因陳述致自己：：：
      受刑事追訴或處罰者，得拒絕證言」，此種拒絕證言之法
      理基礎在於不自證己罪原則，而所謂「不自證己罪原則」
      ，乃指任何人皆無義務以積極作為來協助對己的刑事訴追
      ；反面言之，即國家機關不得強制任何人積極自證己罪，
      據此被告對於被控之嫌疑，並無陳述之義務，而是享有陳
      述之自由，被告可以從對己最有利之防禦角度，自行決定
      是否保持緘默，因此證人之前開拒絕證言權，目的係為免
      證人可能因為其陳述而自證己罪，使證人陷於控訴自己或
      偽證之矛盾，因此刑事訴訟法遂賦予其拒絕證言之權利。
      本件被告甲○○、丙○○於97年間施用毒品部分，分別經
      臺苗栗地方法院檢察署檢察官聲請臺灣苗栗地方法院分別
      以97年度毒聲302號、97年度毒聲312號裁定令入勒戒處所
      觀察、勒戒，此有臺灣高等法院被告等前案紀錄表各１份
      、本署97年度毒偵字第1462號、97年度毒聲1268號不起訴
      處分書在卷可按，是被告等施用毒品之行為，已因遭警查
      獲而為偵查機關知悉，並受訴追且執行觀察、勒戒後，法
      官始於98年２月25日審理中，詢問其毒品來源，與刑事訴
      訟法第181 條規定「證人恐因陳述致自己：：：受刑事訴
      追或處罰者，得拒絕證言權」之規定尚有未符，亦與該條
      之法律規範保護目的不符，因此被告等於林慶宗涉嫌販毒
      案中作證，並無拒絕作證之權利，從而原審法院未告知被
      告有得拒絕證言之權利，並無違反規定。本件事證明確，
      被告等罪嫌已堪認定。原審僅以合議庭審判長漏未依刑事
      訴訟法第186條第2項規定告以，如有刑事訴訟法第181 條
      所列情形，被告2人得拒絕證言之程序上之不完備得以阻
      卻偽證罪之成立，誤認被告等此部分犯行與偽證無涉，未
      進而深究被告等施用毒品之行為，已因遭警查獲而為偵查
      機關知悉，並受訴追且執行觀察、勒戒中，並無因此再受
      刑事追訴處罰之可能，而原審法院未告知被告有得拒絕證
      言之權利，並無違反規定，而被告等事實上亦無拒絕證言
      之正當事由等節，實有違誤云云。
三、(一)按刑事訴訟法第 181條規定：「證人恐因陳述致自己或與
      其有前條第１項關係之人受刑事追訴或處罰者，得拒絕證
      言」。此項規定旨在免除證人陷於抉擇控訴自己，或與其
      有一定身分關係之人犯罪，或因陳述不實而受偽證之處罰
      ，或不陳述而受罰鍰處罰等困境。證人此項拒絕證言權，
      與被告之緘默權同屬不自證己罪之特權，為確保證人此項
      權利，刑事訴訟法第186條第2項規定：法官或檢察官有告
      知證人得拒絕證言之義務；如法官或檢察官未踐行此項告
      知義務，而逕行告以具結之義務及偽證之處罰，並命朗讀
      結文後具結，將使證人陷於前述抉擇困境，無異侵奪證人
      此項拒絕證言權，有違證人不自證己罪之原則。該證人於
      此情況下所為之具結，程序即有瑕疵，為貫徹上述保障證
      人權益規定之旨意，自應認其具結不生合法之效力，縱其
      陳述不實，亦不能遽依偽證罪責論擬（最高法院98年台上
      字第3708號判決參照）。查承審原審法院98年訴字17號案
      件之合議庭審判長既漏未依刑事訴訟法第186條第2項規定
      對被告2人告以：如有刑事訴訟法第181條所列情形，得拒
      絕證言，是參照上述最高法院判決意旨，縱認被告２人有
      為虛偽之陳述，應尚難逕以偽證罪論擬。
    (二)本件縱認被告 2人所涉施用毒品案件，業已於其等 2人於
      98年２月25日作證之前，經法院裁定觀察勒戒確定，惟基
      於訴訟程序之浮動性格，及訴訟程序參與人詰（訊）問內
      容之不確定性，被告２人非無可能被問及於觀察勒戒裁定
      確定後，是否仍有購買毒品進而施用毒品之犯行，甚或涉
      及其他相關之罪行，足證被告2人於98年2月25日作證之前
      ，縱已經法院裁定觀察勒戒確定，惟被告２人就其本身而
      言，仍非無可能被問及涉及另犯他件犯行，或觀察勒戒處
      分裁定之既判力時點所不及之其他施用毒品行為，顯見，
      被告２人就其本身，仍非無被追訴之風險存在，而此一風
      險，只要是被告２人於他人訴訟程序中，以證人身分受傳
      喚詰問即已存在，並不因被告２人所涉之施用毒品案件業
      已確定，即得遽認毫無該風險可言，是被告２人仍有被追
      訴處罰之危險性。綜上所述，上訴人之上訴為無理由，應
      予駁回。
據上論斷，應依刑事訴訟法第368條、第373條，判決如主文。
本案經檢察官乙○○到庭執行職務。
中    華    民    國    99    年    1     月    20    日
            刑事第二庭    審判長法  官  李  璋  鵬
                                法  官  陳  欣  安
                                法  官  胡  森  田
以上正本證明與原本無異。
檢察官得上訴。
被告不得上訴。
如不服本判決應於收受送達後10日內向本院提出上訴書狀，其未
敘述上訴之理由者，並得於提起上訴後10日內向本院補提理由書
（均須按他造當事人之人數附繕本）「切勿逕送上級法院」。
                                書記官  黃  禎  祥
中    華    民    國    99    年    1     月    20    日


司法院資訊處製作；財團法人民間司法改革基金會備份。
